臺灣高等法院民事判決
110年度重上字第182號
上  訴  人  宸和管理顧問有限公司

法定代理人  王詩瑋
訴訟代理人  洪志文律師
被 上訴 人  龍熙澂

訴訟代理人  彭上華律師
上列當事人間請求返還買賣價金事件，上訴人對於中華民國109
年12月24日臺灣新北地方法院109年度重訴字第158號第一審判決
提起上訴，本院於110年10月12日言詞辯論終結，判決如下：
    主  文
上訴駁回。
第二審訴訟費用由上訴人負擔。
    事實及理由
一、上訴人主張：伊於民國108年12月16日與被上訴人簽訂4份不
    動產買賣契約書（下稱系爭契約），約定以每筆房地新臺幣
    （下同）1,180萬元之價金，向被上訴人購買門牌桃園市○○
    區○○○街000巷00號2至5樓房屋及坐落基地（合計4筆房地，
    下稱系爭房地），並當場交付被上訴人現金30萬元之定金，
    嗣於翌日匯款472萬元至被上訴人陽信商業銀行新福分行帳
    號000000000000號帳戶為簽約款（每筆房地簽約款118萬元
    ，4筆房地合計472萬元），亦於108年12月24日應被上訴人
    要求，匯款40萬元至其指定帳戶，以清償訴外人鑫沅建設有
    限公司積欠訴外人板信商業銀行股份有限公司之利息。詎被
    上訴人未依系爭契約第3條關於「備證款」之備註欄約定，
    於備證款履約時，備齊第二順位清償證明文件及塗銷系爭房
    地第二順位抵押權登記。伊先後於109年2月18日、109年3月
    6日，分別以桃園民生路郵局第38號、第60號存證信函催告
    被上訴人履行。被上訴人均置之不理，已屬給付遲延。伊依
    民法第254條規定、系爭契約第9條第2項約定解除系爭契約
    ，並以起訴狀繕本送達被上訴人為通知，被上訴人自應返還
    已收款項542萬元及賠償違約金542萬元等情。爰依民法第25
    9條第1款規定、系爭契約第9條第2項約定，求為命被上訴人
    給付1,084萬元及自109年3月15日起算法定遲延利息之判決
    。上訴聲明：㈠原判決廢棄；㈡被上訴人應給付上訴人1,084
    萬元，及自109年3月15起至清償日止，按週年利率5％計算之
    利息；㈢願供擔保請准宣告假執行。
二、被上訴人則以：系爭契約係由仲介即訴外人陳進南先代為磋
    商，再由伊與上訴人實際負責人即訴外人朱永煇共同協商成
    立，並於108年12月16日由上訴人法定代理人王詩瑋、2位上
    訴人委任代書、陳進南及伊在上訴人辦公室簽約。因兩造曾
    口頭約定於簽約後隔週給付備證款，並於109年2月底完成移
    轉登記程序，故伊於108年12月23日即已備妥塗銷第二順位
    抵押權所需文件，然遲未接獲上訴人之代書通知給付備證款
    及同時辦理第二順位抵押權塗銷事宜。伊多次經由陳進南以
    口頭方式向上訴人催告履約，惟上訴人以貸款不順為由，一
    再延期。伊嗣於109年2月25日以通訊軟體LINE簡訊連絡朱永
    煇，通知其盡快完成移轉登記程序，朱永煇仍未回應。伊不
    得已於109年3月23日以存證信函通知上訴人，請其於109年3
    月30日下午1時至桃園市桃園地政事務所依約給付備證款，
    伊將同時交付清償證明文件，惟上訴人仍相應不理。伊未拒
    絕給付，且為同時履行抗辯，並未給付遲延，上訴人無權解
    除契約，亦不得請求回復原狀及賠償違約金。又兩造簽約當
    日，上訴人並未給付伊30萬元定金，且上訴人匯款40萬元係
    其延遲履約所生貸款利息，亦與系爭房地之買賣價金無關等
    語，資為抗辯。
三、系爭房地係於108年2月22日以信託為原因登記為被上訴人所
    有，於同年月26日設定第二順位抵押權；上訴人向被上訴人
    購買系爭房地，約定每筆房地價金1,180萬元，並於108年12
    月16日簽訂系爭契約。被上訴人已於簽約時交付系爭房地所
    有權狀正本予上訴人之代書保管，上訴人則於翌日匯款472
    萬元予被上訴人為簽約款（每筆房地118萬元，4筆房地簽約
    款合計472萬元）等事實，為兩造所不爭執（見本院卷第226
    至227頁），堪信屬實。上訴人請求被上訴人給付，為被上
    訴人以前詞所拒。茲就爭點論述如下：
　㈠被上訴人並未給付遲延，上訴人解除系爭契約不合法：
　⒈契約當事人之一方遲延給付者，他方當事人得定相當期限催
    告其履行，如於期限內不履行時，得解除其契約；給付無確
    定期限者，債務人於債權人得請求給付時，經其催告而未為
    給付，自受催告時起，負遲延責任，此觀民法第254條、第2
    29條第2項前段規定甚明。又因契約互負債務者，於他方當
    事人未為對待給付前，得拒絕自己之給付。但自己有先為給
    付之義務者，不在此限，民法第264條第1項亦有明文。另債
    務人享有同時履行抗辯權者，在未行使此抗辯權以前，仍可
    發生遲延責任之問題，必須行使以後始能免責（最高法院50
    年台上字第1550號判決意旨參照）。是債務人應為之給付無
    確定期限者，必待債權人催告而未為給付，始自受催告時起
    負給付遲延之責。然如債務人享有同時履行抗辯權，且已向
    債權人行使，則其遲延責任即歸於消滅，債權人自不得以給
    付遲延為由解除契約。
　⒉上訴人雖主張：被上訴人經伊催告後，仍未依約備齊清償證
    明文件及塗銷第二順位抵押權，而屬給付遲延，伊依民法第
    254條規定、系爭契約第9條第2項約定解除系爭契約，並以
    起訴狀繕本送達被上訴人作為解約之意思表示云云。然查：
　　⑴觀之系爭契約第3條「付款約定」第2項關於「備證款」之
      約定內容如附表所示（見原審卷第14、22、30、38頁）。
      足見上訴人負有支付被上訴人備證款472萬元（每筆房地1
      18萬元，4筆房地合計472萬元）之給付義務；被上訴人負
      有同時履行之給付義務，則為備齊所有權移轉登記應備文
      件及第二順位抵押權擔保債務之清償證明文件。又「應同
      時履行之事項」欄之履行日期未為填寫，證人即上訴人委
      任地政士黃美玲亦結證稱：老闆沒有要求填寫備證款履行
      日期，當場也沒有聽到口頭約定日期，老闆說自己會去聯
      繫等語（見本院卷第229頁）。可見兩造依系爭契約所負
      上開給付義務，並未約定應於何時履行，均屬無確定期限
      之債務。依上說明，無論上訴人給付備證款之債務或被上
      訴人備齊文件之債務，均應先由他方催告而未為給付，方
      於催告時起負遲延責任。
　　⑵上訴人於109年2月18日以桃園民生路郵局38號存證信函通
      知被上訴人於函到3日內塗銷系爭房地第二順位抵押權並
      交付清償證明，於翌日寄達被上訴人戶籍址苗栗縣○○鎮○○
      路000號4樓；復於109年3月6日以桃園民生路郵局60號存
      證信函通知被上訴人於函到3日內塗銷系爭房地第二順位
      抵押權並交付清償證明，於翌日寄達被上訴人上開戶籍址
      及現住址新北市○○區○○街000○0號6樓等事實，為兩造所不
      爭執（見本院卷第226至227頁），並有存證信函、收件回
      執可佐（見原審卷第47至55頁），堪信屬實。被上訴人不
      爭執經催告後，迄今尚未交付清償證明文件，自屬給付遲
      延。至被上訴人固未塗銷系爭房地第二順位抵押權登記，
      然此並非系爭契約關於「備證款」之「應同時履行之事項
      」，而不屬被上訴人之給付義務，故縱認被上訴人未為塗
      銷，亦不構成給付遲延，併此敘明。
　　⑶然被上訴人於109年3月23日以新莊思源路郵局94號存證信
      函通知上訴人於同年月30日至地政事務所支付備證款，已
      於同年月25日寄達等事實，亦為兩造所不爭執（見本院卷
      第227頁），並有存證信函為證（見原審卷第145頁），堪
      信屬實。觀之該存證信函已載明被上訴人要求依約同時履
      行給付備證款（上訴人之給付義務）與交付清償證明文件
      （被上訴人之給付義務）之意旨，且被上訴人於原審提出
      民事答辯㈠狀，亦表明其係因兩造未同時履行而不生遲延
      責任（見原審卷第76頁），上訴人復自承已收受該書狀及
      該存證信函（見原審卷第176頁、本院卷第170頁）。故被
      上訴人已行使同時履行抗辯權，且該意思表示已達到上訴
      人而生效。依上說明，被上訴人雖未交付清償證明而給付
      遲延，然上訴人亦未給付備證款，且被上訴人行使同時履
      行抗辯，是被上訴人之遲延責任自已歸於消滅。
　⒊準此，被上訴人為同時履行抗辯後，已無遲延責任。上訴人
    以被上訴人給付遲延為由，依民法第254條規定、系爭契約
    第9條第2項約定解除系爭契約，自屬無據。
  ㈡上訴人請求為無理由：
　　契約解除時，當事人雙方回復原狀之義務，由他方所受領之
    給付物，應返還之，民法第259條第1款定有明文。系爭契約
    第9條第2項亦約定：「賣方如有違反本約各項義務者，即為
    賣方違約。買方得訂相當期限催告履行，逾期未履行，買方
    得解除本契約，賣方除應將已收款項退還外，並應同時賠償
    與已收價款同額之違約金」等詞（見原審卷第17、25、33、
    41頁）。上訴人雖依上開規（約）定，請求被上訴人返還已
    收之簽約款542萬元及賠償同額之違約金。然因被上訴人行
    使同時履行抗辯權，已無給付遲延而未違約，上訴人解除系
    爭契約自不合法，業如前述，核與上開規（約）定之要件不
    符。故上訴人請求被上訴人回復原狀返還已收款項542萬元
    及賠償同額違約金，均屬無據。
四、綜上所述，上訴人依民法第259條第1款規定、系爭契約第9
    條第2項約定，請求被上訴人給付1,084萬元，及自109年3月
    15日起至清償日止，按週年利率5％計算之利息，洵非正當，
    不應准許。原審為上訴人敗訴之判決，並駁回假執行之聲請
    ，核無不合。上訴意旨指摘原判決不當，求予廢棄改判，非
    有理由，應駁回其上訴。
五、本件事證已臻明確，兩造所為其餘攻擊、防禦及舉證，經本
    院審酌後，認與判決結論均無影響，爰不一一論列，附此敘
    明。
六、據上論結，本件上訴為無理由，依民事訴訟法第449條第1項
    、第78條，判決如主文。
中　　華　　民　　國　　110 　年　　10　　月　　26　　日
                  民事第十八庭  
                        審判長法  官  黃明發
                              法  官  周美雲
　　　　　　　　　　　　　　  法  官  賴彥魁
正本係照原本作成。
如不服本判決，應於收受送達後20日內向本院提出上訴書狀，其
未表明上訴理由者，應於提出上訴後20日內向本院補提理由書狀
（均須按他造當事人之人數附繕本）上訴時應提出委任律師或具
有律師資格之人之委任狀；委任有律師資格者，另應附具律師資
格證書及釋明委任人與受任人有民事訴訟法第466條之1第1項但
書或第2項（詳附註）所定關係之釋明文書影本。如委任律師提
起上訴者，應一併繳納上訴審裁判費。
中　　華　　民　　國　 110  　年　　10　　月　　26 　 日
                              書記官  高瑞君  

附表：
期款別 買方應支付賣方金額 應同時履行之事項 備註 備證款 新臺幣壹佰壹拾捌萬元 於＿年＿月＿日，雙方備齊產權移轉登記應備文件及用印之同時，由買方支付本期價款。  賣方同時備齊第二順位清償證明文件